最高法院刑事判決　　　　　　　　　　　　　　　八十八年度台上字第四○三四號
　　上　訴　人　甲○○
右上訴人因違反肅清煙毒條例等罪案件，不服台灣高等法院高雄分院中華民國八十八
年三月三十一日第二審更審判決（八十七年度重上更(三)字第七○號，起訴案號：台灣
高雄地方法院檢察署八十五年度偵字第一六○二四號、第一六二一九號），提起上訴
，本院判決如左：
    主  文
上訴駁回。
    理  由
本原判決認定上訴人甲○○曾於民國八十一年間，因違反麻醉藥品管理條例案件，經
台灣高雄地方法院判處有期徒刑六月確定，於八十二年七月二十二日易科罰金執行完
畢，仍未知悔改。竟基於意圖販賣毒品海洛因營利之概括犯意，且認由女子帶海洛
因較不易被查覺，乃與不知販賣之情且與其無販賣犯意聯絡之賴月枝（業經第一審以
運輸毒品罪判處有期徒刑十五年，原審法院判決駁回上訴確定）共同基於運輸毒品海
洛因入台之概括犯意聯絡，連續於「附表」編號一至四所示時間，與賴月枝共同搭機
由香港轉往大陸廣東省普寧市，共宿於該地蘭花飯店或其他不知名飯店，再由上訴人
自行出面以事先換妥之港幣向自稱「莊育佳」者或其他不詳姓名友人購得海洛因，再
將所購得之海洛因，或由上訴人自行挾帶，或交由賴月枝藏在大腿內側、腰際、皮包
等私密處，挾帶由大陸深圳出海關，經由香港搭機至高雄小港國際機場私運入關。賴
月枝出境期間費用均由上訴人負擔，並可獲得如「附表」編號一至四所示之報酬。上
訴人另自八十五年六月二十八日前不詳時日起，未經許可，無故持有七‧六二ＭＭ半
自動手槍一把（含彈匣一個）及○‧三二吋制式子彈一顆、九ＭＭ制式子彈一顆、改
造子彈三顆（其中一顆嗣後經拆解檢視鑑定）。嗣上訴人預定於八十五年七月四日與
不知販毒情事之賴月枝再同往大陸販入海洛因私運回台供己販賣圖利之用，乃於八十
五年六月二十八日自行帶上開意圖販賣而販入並私運回台尚未售出之海洛因八中包
（驗後淨重二八○點六七公克）及圖供販賣海洛因用之電子秤一個、攪拌機一台，連
同上開另未經許可無故持有之槍、彈，前往高雄市苓雅區○○○路六十一之三號邱清
池（業經第一審依共同持有毒品罪判處有期徒刑四年，未提起第二審上訴而告確定）
住處委由知情之邱清池保管。上訴人旋依預定計劃，於八十五年七月四日偕賴月枝搭
機赴香港轉往廣東省普寧市，仍由上訴人以事先兌換之港幣向「莊育佳」之不詳姓名
友人購得如「附表」編號五所示之海洛因二大包又三小包（驗後淨重一四○三點九○
公克），交由賴月枝將其中二大包藏於束褲內大腿內側，另二小包藏在皮包內，一小
包藏於腰際，二人仍由深圳出大陸海關，經香港於八十五年七月六日搭乘華航ＣＩ六
二八號班機挾帶私運回台，於同（六）日晚上十時四十分許抵達高雄小港國際機場，
入境時為事前據報於該處埋伏之警員查獲，當場在賴月枝大腿內側、腰際、皮包搜獲
上開海洛因。復經警循線於八十五年七月七日下午三時在前揭邱清池住處地下室起獲
上訴人交付保管之前開海洛因、電子秤、攪拌機及槍、彈等情。係以上開事實，關於
「附表」編號一至四部分，業據共同被告賴月枝於警訊中供認不諱，上訴人於第一審
審理中，迭次供認：伊每次去大陸都會買一些海洛因請賴月枝帶回台，再分給賴月枝
一點，賴月枝都知道是海洛因，與賴月枝出境五次，除最後一次外，都有請賴月枝幫
忙帶海洛因等語，上訴人在第一審之選任辯護人於八十五年九月五日具狀就此部分經
由香港私運海洛因回台之事實，表示並無爭執，復有事後在邱清池住處查獲由上訴人
委交保管之上揭海洛因、電子秤、攪拌機扣押可稽，及法務部調查局八十五年七月三
十日第00000000號鑑定通知書、內政部警政署入出境管理局八十五年八月二
十二日八五境信昌字第一七七六號函所附上訴人與賴月枝入出境紀錄暨其二人所持有
中華人民共和國護照影本等附卷足憑。賴月枝此部分之警訊自白出於其自由意思所供
，查與事實相符，自堪採信。關於「附表」編號五部分，迭據賴月枝供承不諱，並有
經警查獲之海洛因二大包又三小包扣押可稽，及法務部調查局上開第0000000
0號鑑定通知書、檢舉人筆錄、監聽紀錄、中華航空公司ＣＩ六二八號班機旅客名單
影本、入境旅客申報單影本、財政部高雄關稅局扣押貨物收據暨筆錄影本等附卷足憑
。上訴人在原審調查及審理中，復供認：此部分被查獲之海洛因，其中一大包係伊購
買，三小包係二人在大陸施用剩餘者，均由賴月枝負責帶回台。在邱清池住處經警
查獲由上訴人持交邱清池保管之海洛因、電子秤、攪拌機及槍、彈部分，業據邱清池
在警訊、檢察官偵查及第一審初次調查時，供述綦詳，並有上開查獲之扣押物及法務
部調查局第00000000號鑑定通知書、內政部警政署刑事警察局八十五年八月
十三日刑鑑字第四八二二一號鑑驗通知書、監聽紀錄、經邱清池指認之上訴人口卡片
等附卷為憑，復有證人林仁傑之證言可證，為其所憑之證據及認定之理由。而以上訴
人雖否認有意圖販賣而販入海洛因並私運入境及非法持有槍、彈並連同電子秤、攪拌
機、海洛因寄交邱清池保管之犯行，辯稱：伊在廣東省投資開設成衣廠，賴月枝有意
投資，乃四、五次一同前往大陸廣東省普寧市參觀，八十五年七月六日為警查獲之海
洛因二大包，係伊與賴月枝各別出資各買一大包，均由「莊育佳」向友人代購並代墊
付價款，賴月枝祗付新台幣（下同）十八萬元，不足十二萬元算在伊帳上，在邱清池
住處查扣之物，非伊寄放，八十五年七月三日伊與邱清池通電話，僅聯絡簽賭六合彩
之事，邱清池因案經通緝為警查獲，以為係伊檢舉，才為不利於伊之供述，事後知悉
真相，已供出係不詳姓名綽號「阿川」者所寄放等語，上訴人復另辯稱：「附表」編
號一至四，每次祇買二、三十公克，供己或分予賴月枝吸用，未吸完才帶回台灣等語
。然上訴人既給予賴月枝高達如「附表」所示十萬元、二十二萬元之報酬，則每次私
運海洛因之重量雖已無可查考，但其重量與價值當遠高於此，又此部分雖因私運入境
成功而未能當場查扣得海洛因（僅事後在邱清池住處查獲部分由上訴人交付邱清池保
管之海洛因），且因時間相隔久遠，致賴月枝未能明確供述每次私運之數量，仍無礙
於賴月枝供述之真實性。上訴人在原審既已供認「附表」編號五部分，伊有出資購買
海洛因交由賴月枝回，足見上訴人先前一再狡飾所為此次未託賴月枝回海洛因之
辯解，顯然不實。至賴月枝於入境時被查獲而在入境檢查室初訊時，雖稱毒品係在深
圳一不認識男子所交付，但其於原審更審前調查時，已供明係因當時甫下飛機，上訴
人尚未被查獲，為迴護上訴人方為上開供述，況賴月枝於其涉案部分經判決論處罪刑
確定，已無減刑利益後，在原審本次更審時，猶為不利於上訴人之供述，自無不實之
理。上訴人與賴月枝在第一審審理時，經隔離訊問結果，上訴人供稱因於大陸廣東省
南澳縣投資養殖業，帶賴月枝前往參觀，未給付賴月枝任何報酬，核與賴月枝所供不
相一致，且上訴人嗣後改稱伊僅在大陸投資成衣廠，另養殖業部分尚在洽談而已，又
稱投資大陸之資金無法至大陸，足證此部分之辯解不實。又邱清池在第一審雖又翻
異前供，改稱被查獲之物係綽號「阿川」者所寄放，非上訴人所寄，因誤認係上訴人
報警，才故意誣指係上訴人等語，但上訴人對於八十五年七月三日關於「莊董」與邱
清池電話通話監聽紀錄並不否認，邱清池復指認上訴人口卡片供稱「莊董」即係上訴
人無訛，是邱清池事後翻異前供，無非故為迴護上訴人之詞，不足採信。另上訴人與
邱清池固均表示監聽紀錄中所稱「鐵雄」係一人名，非槍枝代號，但就監聽紀錄內容
記載：看「鐵雄他兄」，……他說叫我過去，「拿」「鐵雄他兄」給他看等語觀之，
「鐵雄」顯屬物而非某特定人，此部分所辯，亦無足取。本件查扣之海洛因，一為八
中包（驗後淨重二八○點六七公克），一為二大包又三小包（驗後淨重一四○三點九
公克），連同未查扣但給付賴月枝達十萬元、二十二萬元酬勞部分，數量皆非少數，
顯非單純僅供己施用，況上訴人寄放在邱清池處而被警查獲者，尚有圖供販賣海洛因
用之電子秤及攪拌機，參以上訴人在原審供述伊每次買二、三十公克海洛因即可供伊
吸一個月，乃竟於短時間內購入大量之海洛因，達超過其供己吸用之數量，足認上訴
人係意圖販賣營利而連續販入，並私運進口，已甚明確，所辯無足採信。均逐一於理
由欄內詳加指駁及說明。並以上訴人行為後，肅清煙毒條例業於八十七年五月二十日
修正公布為毒品危害防制條例（同年月二十二日生效），上訴人運輸、販賣屬於第一
級毒品之海洛因，本應依毒品危害防制條例第四條第一項之罪處罰，但比較上訴人行
為時之肅清煙毒條例第五條第一項之販賣、運輸毒品罪，其法定刑較輕，依刑法第二
條第一項但書規定，自應適用有利於上訴人之肅清煙毒條例第五條第一項之罪論處。
又海洛因乃懲治走私條例公告之管制進出口物品，上訴人意圖販賣營利而販入海洛因
，並運輸、私運進口行為，已犯肅清煙毒條例第五條第一項之運輸毒品罪及販賣毒品
罪，暨懲治走私條例第二條第一項之私運管制物品進口罪（公訴意旨漏未引用懲治走
私條例第二條第一項之罪）。同時私運海洛因來台，乃一行為同時觸犯運輸毒品罪及
私運管制物品進口罪之想像競合犯，與販賣毒品罪間，復有方法結果之牽連關係，應
依刑法第五十五條規定，從一重以販賣毒品罪處斷。上訴人與賴月枝間，僅就運輸毒
品及私運管制物品進口罪有犯意聯絡及行為分擔，為共同正犯（從一重論處之販賣毒
品部分無共同正犯關係，故毋庸適用刑法第二十八條）。上訴人迭次所犯販賣毒品罪
、運輸毒品罪、私運管制物品進口罪行為間，時間緊接，犯罪要件相同，顯係基於概
括犯意為之，應依連續犯規定論處。至上訴人持有毒品之低度行為，已為高度之運輸
、販賣行為所吸收，不另論罪。又槍砲彈藥刀械管制條例已於八十六年十一月二十四
日修正公布，同年月二十六日生效，上訴人未經許可，無故持有槍、彈之行為，於行
為後法律業已變更，經新舊法比較結果，應適用有利於上訴人之修正前槍砲彈藥刀械
管制條例第七條第四項之未經許可無故持有手槍罪及第十一條第三項之未經許可無故
持有子彈罪，上訴人同一持有行為而持有手槍及子彈，乃一行為觸犯上開二罪名之想
像競合犯，應從一重依未經許可無故持有手槍罪處斷。上訴人所犯未經許可無故持有
槍、彈犯行，與「附表」編號一至四意圖販賣而販入並私運回台尚未售出而持有之海
洛因八中包犯行間，並無必然之同時持有關係，復無法證明係同時取得而持有之，應
認係犯意各別，應予併合處罰。上訴人於八十一年間，因違反麻醉藥品管理條例案件
，經台灣高雄地方法院判處有期徒刑六月確定，於八十二年七月二十二日易科罰金執
行完畢，有刑案資料查註紀錄表等載明可稽，其於執行完畢後五年內再犯本件之罪，
為累犯，本均應依刑法第四十七條規定加重其刑，惟販賣毒品罪部分，其法定刑為死
刑或無期徒刑，此部分依法自不得加重。因將第一審關於上訴人部分之不當判決撤銷
，適用刑法第二條第一項但書、第十一條（漏引前段、贅引第二十八條）、第五十六
條、第五十五條、第四十七條、第三十七條第一項、第三十八條第一項第一款（漏引
）、第五十一條第四款，肅清煙毒條例第五條第一項、第十二條（漏引前段），懲治
走私條例第二條第一項、第十一條，修正前槍砲彈藥刀械管制條例第七條第四項、第
十一條第三項，改判就毒品部分，論以連續販賣毒品（累犯）罪，並斟酌上訴人此部
分行為，危害國民身心健康至鉅，且經警查扣之海洛因數量達二百八十餘公克及一千
餘公克，情節非輕，犯後態度不佳等一切情況，仍量處無期徒刑，宣告褫奪公權終身
。扣押之海洛因，依從刑附屬於主刑之原則，適用肅清煙毒條例第十二條前段規定均
宣告沒收銷燬之。槍、彈部分，則論以未經許可，無故持有手槍（主文欄漏載「累犯
」，因理由欄已說明成立累犯，並援用刑法第四十七條，此疏漏於判決本旨不生影響
）罪，審酌此部分之犯罪情狀，量處有期徒刑一年六月，扣押之槍彈，均依違禁物規
定諭知沒收，復說明依司法院大法官會議釋字第四七一號解釋意旨，此部分不得依修
正後之槍砲彈藥刀械管制條例規定宣告強制工作。主刑部分，依刑法第五十一條第四
款規定，僅應執行無期徒刑。另就公訴意旨認上訴人與賴月枝共同於八十五年七月六
日自高雄小港國際機場運輸甲基安非他命一小包入境，尚想像競合犯麻醉藥品管理條
例第十三條之一第二項第一款之運輸化學合成麻醉藥品罪嫌部分，上訴人堅決否認有
此部分之犯行，經查在賴月枝腰際查獲之甲基安非他命一小包，驗前毛重僅二點一五
公克，應係經警查獲採尿檢驗有甲基安非他命陽性反應之賴月枝個人所有，且供其吸
用之物，尚難認上訴人有此部分犯行，因公訴人認與前揭有罪部分具想像競合犯之裁
判上一罪關係，此部分毋庸另為無罪之諭知，已於理由欄內詳加說明。經核於法尚無
違誤。上訴意旨略謂：上訴人固供認與賴月枝有共同私運如「附表」編號一至四之海
洛因，但每次私運之數量若干﹖事涉上訴人之買入海洛因行為是否即為意圖販賣營利
而販入，原判決未加認明，且賴月枝就上訴人支付之報酬多寡，前後供述不一，原判
決竟採為認定上訴人有意圖販賣而販入之論據，置上訴人所為係供自己吸用而買入之
辯解於不顧，有不適用法則之違法；「附表」編號一至四部分，上訴人未曾供認有自
行挾帶情事，賴月枝亦僅供稱係受上訴人僱用為私運海洛因入境之工具，原判決於事
實欄竟認上訴人有自行挾帶行為，與所採之證據不相適合，有理由矛盾之違誤；依監
聽紀錄及第一商業銀行高雄分行檢送之資金往來明細表所載，足證原判決所謂上訴人
曾於當日以二百萬元向該銀行兌換港幣，與事實不符；上訴人迭次運輸海洛因入境之
事實，殊乏證據證明係為販賣營利而販入，原判決率以連續販賣毒品罪論處，已彰顯
其適用法則不當；在邱清池住處之槍、彈及海洛因，係同時被警查獲，此部分之海洛
因，無法證明係源自運輸入境之海洛因而非另從國內管道買入，原判決以推測之詞，
認上訴人將前意圖販賣營利而販入之海洛因其中八中包交邱清池保管，其理由矛盾甚
明；核對電話監聽紀錄內容，「鐵雄」應係邱清池所有，上訴人僅在電話中對邱清池
表示意見而已，原判決採為認定事實之依據，有違論理法則；邱清池所為對其本人有
利而對上訴人不利之供述，不無脫免其本人販賣毒品嫌疑，原判決遽予採信，違背經
驗法則且係理由矛盾之違法云云。惟查賴月枝於警訊中，已供明如「附表」編號一及
三部分，係由上訴人負責自行挾帶私運入境，且原判決僅認定上訴人事先在台灣兌換
港幣帶出境供販入海洛因之價金，並未認定上訴人係以二百萬元向台灣第一商業銀
行高雄分行兌換港幣。又所謂販賣毒品罪，並不以販入而後復行賣出為要件，祇要係
基於販賣營利之意思，將毒品購入或賣出，有一於此，其販賣毒品犯罪即屬既遂。「
附表」編號一至四部分，因私運入境成功，致無法查明其重量，但無礙於其真實性，
且上訴人前後五次販入毒品行為，係基於販賣營利之意思而販入，上訴人所為係供自
己吸用之辯解，不足採信，原判決已於理由欄二－(三)及(五)內詳述其理由，因依想像競
合犯及牽連犯從一重論處上訴人連續販賣毒品（累犯）罪刑，自無上訴意旨所指摘之
違法情事。再者，認定事實所憑之證據，不以直接證據為限，間接證據亦包括在內，
事實審法院綜合調查所得之各種證據，本於推理之作用，得其心證而為事實之判斷，
即不容指為違法。原判決本乎上開法則，認定上訴人於八十五年六月二十八日交付邱
清池保管之海洛因八中包，乃前此即「附表」編號一至四所示意圖販賣營利而販入並
私運入境之其中部分海洛因，要難謂為違法。至論理法則，乃理則上當然所具有之合
理性，而與一般事理無任何違背之原則；而經驗法則，則指吾人基於日常生活經驗所
得之定則，二者均屬客觀上存在之法則，非當事人主觀上之推測。原判決依憑邱清池
、林仁傑之供述，與查獲之扣押物，及卷附之電話監聽紀錄等證據，判斷在邱清池住
處所查獲之槍、彈及海洛因，係上訴人委交邱清池保管，尚難僅憑上訴意旨之主觀意
見，即指有違論理法則與經驗法則。上訴為無理由，均應予駁回。
據上論結，應依刑事訴訟法第三百九十六條第一項，判決如主文。
中      華      民      國    八十八    年      七      月    二十九    日
                              最高法院刑事第一庭
                                  審判長法官  施  文  仁
                                        法官  張  淳  淙
                                        法官  林  永  茂
                                        法官  蕭  仰  歸
                                        法官  洪  明  輝
      右正本證明與原本無異
                                              書  記  官
中      華      民      國    八十八    年      八      月      三      日
                                                                      ：
「附表」
┌──┬─────┬─────┬──────┬─────────────┐
│編號│出 境時 間│入 境時 間│攜帶毒品數量│備                      註│
├──┼─────┼─────┼──────┼─────────────┤
│ 一 │八十四年九│八十四年九│一包（重量不│被告賴月枝獲約五公克海洛因│
│    │月二十七日│月二十九日│詳），甲○○│供施用為報酬              │
│    │          │          │自行挾帶運輸│                          │
├──┼─────┼─────┼──────┼─────────────┤
│ 二 │八十五年一│八十五年一│兩大包（重量│被告賴月枝獲新台幣二十二萬│
│    │月十九日  │月二十二日│不詳），賴月│元及一包約五公克海洛因為報│
│    │          │          │枝帶運輸    │酬                        │
├──┼─────┼─────┼──────┼─────────────┤
│ 三 │八十五年四│八十五年五│一包（重量不│被告賴月枝獲約五公克海洛因│
│    │月三十日  │月四日    │詳），甲○○│供施用                    │
│    │          │          │自行挾帶運輸│                          │
└──┴─────┴─────┴──────┴─────────────┘
┌──┬─────┬─────┬──────┬─────────────┐
│ 四 │八十五年五│八十五年五│一包（重量不│被告賴月枝獲新台幣十萬元及│
│    │月十五日  │月十八日  │詳），賴月枝│一包約五公克海洛因為報酬  │
│    │          │          │挾帶運輸    │                          │
├──┼─────┼─────┼──────┼─────────────┤
│ 五 │八十五年七│八十五年七│二大包又三小│被告賴月枝尚未獲得報酬即為│
│    │月四日    │月六日    │包（驗後淨重│警查獲                    │
│    │          │          │一四○三‧九│                          │
│    │          │          │○公克），賴│                          │
│    │          │          │月枝挾帶運輸│                          │
